臺灣高等法院高雄分院刑事判決　　　　　　　　　　九十一年度上易字第八九三號
　　上訴人即被告　甲○○
右上訴人因恐嚇取財案件，不服臺灣高雄地方法院八十八年度易字第四三六０號中華
民國九十一年四月二十五日第一審判決（起訴案號：臺灣高雄地方法院檢察署八十八
年度偵字第一二０七０號），提起上訴，本院判決如左：
      主  文
上訴駁回。
      事  實
一、甲○○與乙○○、林國章及尤琮仁均為址設高雄縣路竹鄉○○○路六一號「光陽
    工業股份有限公司路竹廠」（下稱「光陽公司」）之員工。甲○○於民國八十七
    年一月七日以急需用款為由向乙○○借款新臺幣（下同）十六萬三千元而拖延數
    月無力償還，適於某日與乙○○於閒聊中得知乙○○與同事林國章相處不睦，竟
    認有機可趁即萌生為自己不法所有之意圖，並基於概括犯意，於同年六月間主動
    告知乙○○願找兄弟教訓林國章代為出氣，乙○○則未置可否。甲○○見乙○○
    已相信自己有找人教訓林國章，乃連續於(1)民國八十七年六月二十二日下午四時
    許，在「光陽公司」後方停車場，邀乙○○至不知情之尤琮仁所駕駛之自用小客
    車內，告知乙○○伊已找四名真實姓名年籍不詳之小弟出面教訓林國章，繼而以
    兇惡之語氣對乙○○恐嚇稱：「叫小弟教訓林國章的事情已經曝光，該四位小弟
    有二位是假釋犯，另兩位係通緝犯，現在事情爆發後，警察在抓，小弟跑路要偷
    渡費，你需負很大責任，要先支付六萬元，若不交出錢，就叫那四名小弟到你家
    去拿錢」等語，致乙○○心生畏懼，而於當日夜晚向同公司任職司機之鍾進和借
    得現金六萬元，旋即至甲○○位於高雄市○○○路二六八號十一樓之七住處將上
    開款項交付甲○○。(2)於八十六年六月三十日起至同年七月初止，又接續多次以
    撥打電話至乙○○住處或辦公場所之方式，向乙○○恐嚇稱：「四位小弟需要安
    家費五十萬元，你需負責，若不付款將叫小弟到你家中索討」等語，致使乙○○
    心生畏懼，而向甲○○表示願意付款但無力負擔五十萬元，僅能支付十萬元，並
    邀甲○○於八十七年七月四日下午在位於高雄市○○路上之高雄市立大同國小（
    原判決誤為十全國小）校門口前見面。是日甲○○赴約後，仍當面向乙○○恐嚇
    稱：「今天一定要拿出十萬元給小弟作安家費，不然小弟會至你家中要」等語，
    乙○○心生畏懼之餘，又恐甲○○一再以此為由向其威嚇交付財物，日後將永無
    寧日，乃向甲○○央求此次交付之十萬元係最後一筆，且先前借貸與之金錢十六
    萬三千元並所交付之「小弟跑路費」以及今日即將交付之安家費十萬元需一併書
    立借據以為憑証。甲○○聞言表示不願簽立借據，但可以發生車禍為事由書立車
    禍賠償和解書。乙○○因畏懼甲○○將對其不利，不得已遂同意而與甲○○同至
    址設高雄市市○○路一八六之一號楊進財開設之「大發法律事務所」請楊進財代
    書車禍和解書，內容記載因發生車禍事由，乙○○願意賠償甲○○三十一萬元，
    其中八十七年六月三十日收到甲方現金二十一萬元整，同年七月四日收到現金十
    萬元等語。乙○○並當場交付十萬元予甲○○。事後乙○○不甘無端損失，乃訴
    請偵辦。
二、案經乙○○訴請臺灣高雄地方法院檢察署檢察官偵查起訴。
    理  由
一、訊之上訴人即被告甲○○固承認於八十七年一月七日曾向告訴人乙○○提及欲向
    他借款十六萬三千元之事，及於同年六月二十二日曾與告訴人乙○○在同事尤琮
    仁駕駛之汽車上商談與本件無關之事項，且在同年七月四日曾與告訴人同至「大
    發法律事務所」書立車禍和解書並收受被害人交付之十萬元等事實，惟矢口否認
    有連續對告訴人恐嚇取財之犯行，辯稱：伊曾向告訴人開口借錢，但告訴人並未
    答應，所以伊沒有拿到十六萬三千元，而且伊從沒有叫小弟毆打與告訴人發生嫌
    隙之同事林國章，且告訴人也並未於當日晚上拿六萬元給我。後來，伊確與被害
    人發生車禍，車子修理花費五千元，告訴人僅賠償伊五千元，但因告訴人另在外
    欠他人債務，為怕其妻懷疑，所以拜託伊簽立十萬元之和解書，告訴人雖當場交
    付十萬元給我，然當晚告訴人就來我家拿回九萬五千元，伊從未恐嚇告訴人要交
    付財物云云。經查：
（一）右述被告連續以言詞向告訴人乙○○施恐嚇，使告訴人心生害怕而交付金錢之
      事實迭據告訴人於偵查及原審法院、本院調查中迭經指訴稱：「被告於八十七
      年一月間向我借款十六萬五千元，我從帳戶中領出部分款項，再加上年終獎金
      貸予被告，五月間我向被告催討，被告始終未返還。後我向被告提及因與班長
      林國章相處不睦致考績不佳，結果被告表示願為我出氣，且於八十七年六月二
      十二日打電話叫我到尤琮仁車上，該車停放於二廠旁停車場內，被告向我說他
      幫我處理林國章的事，有叫四名小弟去教訓他，二名有前科，二名是通緝犯，
      現在事情爆發，警察在抓，小弟跑路需要錢，叫我月底前一定要拿出六萬元，
      否則要背責任，我聽後心裡很害怕，連夜趕向同事鍾進和借現金六萬元，並馬
      上拿到被告住處。鍾進和於案發後已死亡，我向鍾進和借錢後，於六月二十九
      日提領六萬元還他。詎被告又於六月三十日打電話來恐嚇，說四個小弟要安家
      費五十萬元，還說小弟要來我家收，我說拿不出這麼多錢，最後約好於七月四
      日拿十萬元給他，我希望事情到此為止，也認為先前借給被告之金錢及付予被
      告作為小弟之偷渡費、安家費等款項需立據為憑，所以才會要求被告寫借據，
      但被告只同意簽和解書，我便與被告同至代書處填寫和解書，並當場交付十萬
      元給被告。」等語（見偵查卷第四十九至五十頁、原審法院八十八年十一月十
      日訊問筆錄、八十九年七月十四日審判筆錄、九十年六月二十七日審判筆錄、
      九十一年一月九日訊問筆錄、九十一年四月十一日審判筆錄），「被告要我交
      出六萬元充當走路費，口氣很兇惡，我當時在車上我會害怕，被告說若我不交
      錢，被告要叫那四位小弟到我家向我收錢，我因為擔心家人會受害，所以才將
      錢繳給被告。」、「被告接續多次在電話中恐嚇我，若我不給付五十萬元的話
      ，被告要叫小弟到我家要錢，後來我約被告在大同國小見面，不是十全國小，
      當天我就準備十萬元給被告，但是我為了怕被告一再恐嚇我，所以才約被告在
      大發法律事務所書立借據為憑，原本我們是要寫借據，但是被告不要，被告說
      他身上有槍械，我不得已才在大發法律事務所書立車禍和解書，事實上我沒有
      和被告發生車禍，加上被告有向我借款，所以和解書上寫的金額就是包含借款
      的金額，我當場交給被告十萬元，當時代書也在場。」等語（本院卷第三十四
      至三十五頁）。其所指訴關於第一次即在同事尤琮仁之車上對告訴人恐嚇取財
      之情節，核與證人尤琮仁在原審中証稱：「（問：是否曾聽見甲○○要向乙○
      ○借錢？）要向乙○○借錢之事我有聽到」、「（問：八十七年六月二十二日
      在車上是否有聽到被告說小孩在跑路要船費？）有在我車上說」、「（問：在
      車上你沒有聽到說這些話？）大概是有聽到」（見原審法院卷第一二八頁審判
      筆錄），及在本院調查中之証述：「當時是下班時間，他們到我車上，被告在
      車上有向告訴人說小弟在跑路要拿錢，應該是被告要向告訴人拿錢，但是多少
      錢我沒有聽清楚，之後，我就趕他們下車。」等情節相符。且光陽公司確曾於
      七十六年五月十八日起至八十九年四月六日止本件案發時間內僱用一名為「鍾
      進和」之司機，嗣八十九年四月六日因死亡而離職等情，復經原審法院函查屬
      實，有光陽公司九十一年二月二十五日光法字第九一○二四五號函文在卷足參
      。再者，告訴人所指稱之於八十七年六月二十九日提領六萬元償還予鍾進和之
      情節，與卷附告訴人所提出之活期存款存摺影本所示提領款情形亦相一致。被
      甲○○空言否認有對告訴人恐嚇而取得六萬元部分之犯行，自係卸責之詞，不
      足採信。
（二）而告訴人確有於右揭時間邀約被告至位於高雄市○○路之「大發法律事務所」
      簽立車禍和解書乙節，並經證人即「大發法律事務所」之代書楊進財在偵查中
      証述稱：「（和解書是否在你那邊所寫的?）和解條件內容部分是我寫的，．
      ．．他沒有跟我講確實有發生車禍，只是請我幫他寫而已。」、「（有否聽到
      乙○○拿錢給甲○○？）沒有，我聽乙○○說錢早就已經給他了，」等語，又
      在原審中證述稱：告訴人曾至伊之事務所說要寫借條伊不理他，後來又來事務
      所將車禍情形及賠償條件告訴伊，伊幫告訴人打字完後交給他回去」，另在本
      院調查中証稱：「告訴人委託我寫和解書，他們是說車禍要寫和解書，內容的
      車號、時間、地點都是告訴人告訴我的。」等語甚詳（見偵查卷第七十四頁、
      原審法院卷第五十三至五十四頁審判筆錄、本院卷第三十六頁），並有和解書
      一份在卷可稽。觀之該和解書內容係載明「事出意外雙方同意和解結案由甲方
      （即告訴人）賠付乙方（即被告）新台幣三十一萬元。」，並由被告甲○○簽
      名表示具領「八十七年六月三十日收到甲方現金二十一萬元，又於八十七年七
      月四日收到甲方現金十萬元整。」等語，衡情，被告若未於七月四日當日收受
      告訴人交付現金十萬元，其豈會在和解書上簽名表示已具領現金十萬元。另和
      解書上同時載明「於八十七年六月三十日收到甲方現金二十一萬元」部分乃係
      告訴人先前交付被告之六萬元及借予被告之十六萬三千元，告訴人為取得付款
      及借款之憑証所以要求被告一併在和解書中載明等情，亦據告訴人陳明在卷（
      原審卷第一八九頁），故借款十六萬三千元部分係告訴人為求得一借款之憑據
      而要求被告在和解書上一併載明，並非被告以和解之方式圖達免除借款債務之
      目的，併明之。雖被告辯稱：書立和解書是確實與告訴人發生車禍，但並沒
      有拿到十萬元云云。然審酌被告於偵查中先係供稱：和解書係因伊與告訴人發
      生車禍，雙方你情我願書寫的和解書，並未叫警方出面處理，只有在代書處寫
      和解書，當時伊重型機車受損，那輛新車價值五萬元（見偵查卷第五十頁）；
      同在偵查程序中復供稱：是告訴人想讓他太太拿錢出來，做為車禍賠償之用，
      才要我這樣寫的（見偵查卷第六十五頁），嗣於原審法院審理中又改供稱：是
      告訴人在外欠別人錢，被妻子發現，希望用此方式取信其妻，才要求我寫和解
      書，告訴人雖於寫和解書時在事務所交付十萬元給伊，但隨即於當晚來伊家取
      回九萬五千元，當場有鐘偉成目睹（見原審法院九十年六月二十七日審判筆錄
      ）云云，又在本院調查中供陳稱：「我有向乙○○拿十萬元，是在大發法律事
      務所交十萬元給我，其中五千元是因為發生車禍他賠償我的錢，十萬元是因為
      乙○○騙他太太說要賠償我十萬元，九萬五千元在當天晚上乙○○到我的住處
      拿取。」云云，其所辯情節前後並不一致，已難令人置信。何況被告所供稱之
      目擊證人鐘偉成在原審中到庭證稱：伊從未見過告訴人，也不認識告訴人等情
      甚詳（見原審法院九十年六月二十七日審判筆錄）。再者，衡諸常情，苟如被
      告所辯稱伊實際上僅向告訴人收取五千元車禍賠償費用乙節為真，則告訴人僅
      須在「大發法律事務所」交付五千元予被告，再由被告於和解書上簽名表示收
      到十萬元即可幫助告訴人欺瞞告訴人之妻，豈需大費周章，籌措十萬元現金先
      交予被告，再於同日晚間又親自至被告家中取回九萬五千元？足見被告所辯顯
      與常情有違，殊無可採。
（三）綜上所述，被告所辯顯係卸責之詞，殊無足取，本案罪證明確，被告犯行堪以
      認定，應予依法論科。
二、核被告事實欄編號(1)、(2)所為，均係犯刑法第三百四十六條第一項恐嚇取財罪。
    如事實欄編號(2)所載被告於八十七年六月三十日起至同年七月四日止，多次以電
    話恐嚇被害人交出安家費十萬元之行為，係基於同一恐嚇取財犯意下之接續行為
    ，僅侵害一法益，只論以一罪。而被告先後恐嚇被害人交付偷渡費六萬元（即事
    實欄編號(1)）、交付安家費十萬元（即事實欄編號(2)）二次犯行，時間緊接，方
    法相同，觸犯構成要件相同之罪，顯係基於概括犯意為之，爰依連續犯規定以一
    罪論，並依法加重其刑。
三、原審因依刑法第三百四十六條第一項之規定，並審酌被告並無犯罪前科紀錄，有
    台灣高等法院被告全國前案紀錄表在卷可稽，其以恫嚇手段恐嚇告訴人交付財物
    ，告訴人所受金錢損失，及身心畏懼受害之程度，與犯罪後仍未坦承犯行，迄今
    尚未與被害人達成和解等一切情狀，量處被告有期徒刑十月。原判決之認事用法
    及量刑均無不當，被告上訴意旨仍執前詞矢口否認犯罪，自無足取，上訴為無理
    由，應予駁回。
據上論結，應依刑事訴訟法第三百六十八條，判決如主文。
本案經檢察官郭振昌到庭執行職務。
中    華    民    國      九十一      年      九      月     二十五    日
                              臺灣高等法院高雄分院刑事第三庭
                                  審判長法官  周賢銳
                                        法官  謝宏宗
                                        法官  莊崑山
右正本證明與原本無異。
不得上訴。
                                  法院書記官  邱麗莉
中    華    民    國      九十一      年      九      月    二十六      日
附錄本判決論罪科刑法條全文
刑法第三百四十六條
  意圖為自己或第三人不法之所有，以恐嚇使人將本人或第三人之物交付者，處六月
  以上五年以下有期徒刑，得併科一千元以下罰金。
  以前項方法得財產上不法之利益，或使第三人得之者，亦同。
  前二項之未遂犯罰之。
